【裁判字號】    90,訴,1420
【裁判日期】    920516
【裁判案由】    商業會計法等
【裁判全文】
臺灣桃園地方法院刑事判決九十年度訴字第一四二號
    公  訴  人  臺灣桃園地方法院檢察署檢察官
    被      告  甲○○
    被      告  己○○
    被      告  乙○○
    右  一  人  呂理胡律師
    選任辯護人  潘維成律師
    被      告  丁○○
右列被告因違反商業會計法等案件，經檢察官提起公訴（八十九年度偵字第九二七二
號、九十年度偵字第一一六六九號），本院判決如左︰
    主  文
甲○○、己○○、丁○○共同行使偽造私文書，足以生損害於他人，各處有期徒刑肆
月，如易科罰金，均以參佰元折算壹日。甲○○、丁○○各緩刑貳年。
八十八年度永杰化工原料股份有限公司全年公司薪資表上「戊○○」、「庚○○」之
印文各拾貳枚均沒收。
乙○○無罪。
    事  實
一、甲○○係設於桃園縣中壢市○○里○○路四七一號一樓永杰化工原料股份有限公
    司（下稱永杰公司）之經理，綜理永杰公司各項業務即業務之招攬、薪資發放並
    為永杰公司之薪資受領人填載所得扣繳憑單之業務，有依據真實事項以造具會計
    憑證及記錄帳簿表冊之義務暨為該公司之薪資受領人填載所得扣繳憑單之業務，
    為從事於業務之人。己○○、丁○○則係以承攬廢料工程為業之營業人，依法應
    繳納營業稅及營利事業所得稅，緣民國八十八年間，己○○、丁○○二人向甲○○之「永杰公司」承攬廢料回收處理，惟己○○、丁○○二人並未設立商號無法
    開立統一發票，彼等經協議，由甲○○將己○○、丁○○所領取之營業收入工程
    款列報為「永杰公司」之薪資費用，圖欲假藉僱傭之名以掩飾其間實為承攬之交
    易關係，甲○○、己○○、丁○○三人乃基於共同之犯意連絡，由丁○○提供其
    於八十九年二月間在台北縣三重市○○路附近之車廠自「洪林木祥」處取得之庚○○、戊○○之身分證影本，並在不詳處所盜刻「庚○○」、「戊○○」二人之
    印章各一枚予己○○，由己○○轉交給甲○○，將己○○、丁○○二人當年度所
    領取之工程款總額新台幣（下同）七十萬元，分攤列為戊○○、庚○○於八十八
    年度一至十二月領取之工資額各十七萬四千九百六十元，由甲○○命不知情之丙○○製作完成「八十八年度永杰公司全年薪津及扣繳明細表」並蓋用先前丁○○
    盜刻「戊○○」、「庚○○」之印章，記載「庚○○」、「戊○○」每月領取額
    ，依此分工方式共同完成「八十八年度永杰公司全連薪資及扣繳明細表」原始憑
    證暨表彰「戊○○」、「庚○○」二人有向永杰公司領取各十七萬四千九百六十
    元之工資之私文書一份，足以生損害於「戊○○」、「庚○○」。迨於八十九年
    二、三月間，前年度所得稅申報期間，甲○○明知其並未發放工資予「八十八年
    度永杰公司全年薪資及扣繳明細表」上列載之戊○○、庚○○，詎仍由其負責同
    時在其業務上所製作之各列名受領人「所得扣繳憑單」上，登載各該不實之薪資
  發放額十七萬四千九百六十元，再將扣抵聯及存根聯寄給戊○○、庚○○且提出
    予稅捐單位而行使之該業務登載不實文書，足以生損害於戊○○、庚○○及稅捐
    機關對於稅捐查核之正確性，嗣因戊○○收受上開扣繳憑單後，向「永杰公司」
    查詢，甲○○始委請代為處理記帳業務之鄭麗如向財政部北區國稅局中壢稽徵所
    （下稱中壢稽徵所）辦理更正，將戊○○、庚○○二人之薪資所得申報予以註銷
    。
二、案經戊○○訴由臺灣高雄地方法院檢察署檢察官呈經臺灣高等法院檢察署檢察長
    令轉臺灣桃園地方法院檢察署檢察官查起訴。
    理  由
甲、有罪部分：
一、訊據被告甲○○、己○○、丁○○固坦承因為己○○承攬永杰公司之廢料，無法
    開立發票，故以戊○○庚○○二人之名義申報為永杰公司八十八年度支薪資各十
    七萬四千九百元等情不諱，惟均稱無故犯罪云云，甲○○辯稱：永杰公司確實支
    出費用予己○○，然因為己○○沒有發票，所以才改以報薪資之方式銷帳；被告
    己○○則辯稱：和丁○○二人向永杰公司包廢料處理，無法開發票，所以丁○○
    才提供戊○○、庚○○二人之身分證工永杰公司報薪資，經理岳勳告知戊○○異
    議後，即將之更正註銷掉云云；被告丁○○亦辯稱：在八十八年二月左右在三重
    一處車廠碰到洪林木祥，提到向永杰公司包工程無法開發票一事，洪林木祥便提
    供戊○○、庚○○二人之身分證與印章說可以供申報，伊就拿給己○○交給永杰
    公司申報云云。惟查：
    (一)證人戊○○於偵審中均一再堅稱並未在永杰公司任職，也沒有將身分證影本、
      印章交給他人，庚○○亦在本院審理中證稱從未在永杰公司任職，在八十八年
      間曾在靠華江橋之板橋地區檳榔攤賣檳榔三個月，曾經主動把身分證交給老闆
      ，除此外並無在他處上班，接到永杰公司扣繳單後到板橋國稅局詢問，裡面承
      辦小姐拿單子給伊填，後來就收到國稅局說永杰公司已經沒有申報伊之薪資，
      所以也沒繳任何稅款等語。由證人戊○○、庚○○二人之證詞可知二人均未將
      印章交付他人，印章在我民間社會極具重要性，戊○○、庚○○二人均未交付
      印章予他人，則蓋在「八十八年度永杰化工原料股份有限公司全年薪津及扣繳
      明細表」上「戊○○」、「庚○○」之印章顯然是遭偽刻無誤，而由各被告間
      之供述，印章確實由丁○○所提出，被告丁○○就交付印章與身分證影本之洪
      林木祥始終無法提供資料供本院調查，其辯稱印章係洪林木祥交付者，顯然無
      據。至於證人戊○○雖無交付身分證影本與任何人，其就曾經提出身分證辦理
      信用卡、認同卡等事實並不否認，而現今辦理各種信用卡、認同卡或者其他消
      費資料，或有需提出身分證影本，可能在戊○○提出、庚○○二人提出身分證
      影本後遭人利用，輾轉至被告丁○○之手中進而遭用以申報薪資。
    (二)雖被告甲○○、己○○一再堅稱相信己○○、丁○○所提出之資料沒有問題，
      且在戊○○異議後已經註銷，並未造成損害云云。惟查，戊○○、庚○○二人
      並非永杰公司故用之員工，更無受雇於己○○、丁○○，只因己○○、丁○○
      二人無法提出發票供甲○○之永杰公司申報工程支出費用，所以三人協議改用
      申報薪資之方式使永杰公司確實之出之費用得以提列檢免稅負，被告甲○○、
      己○○、丁○○就犯罪構成要件中之明知戊○○、庚○○二人未受雇於永杰公
      司，竟偽造渠二人領受薪資之全年薪津及扣繳明細表，進而開立扣繳憑單送達
      予戊○○庚○○二人之行為均明白知悉，即足該當犯罪，至於渠等因為無發票
      可銷帳為犯罪動機之問題，與犯罪構成要件無涉。且偽造文書罪章中所稱「足
      以生損害於他人」，只要有損害他人之虞即可，不須犯罪行為實際發生損害為
      必要，本件在被告甲○○、丁○○三人將戊○○、庚○○二人列為薪資申報當
      時，製作扣繳憑單當時，即以對證人戊○○、庚○○產生財產權益損害之危險
      ，渠等事後向稅捐機關申請註銷對於防止損害之發生雖有助益，然無礙於渠等
      犯罪行為之成立，被告甲○○、己○○、丁○○辯稱未造成損害云云，顯不可
      採。
    (三)雖偽造之證人戊○○、庚○○二人受領薪資之八十八年度永杰化工原料股份有
      限全年薪津及扣繳明細表未扣案，惟依被告甲○○所提出經註銷之永杰公司更
      正戊○○、庚○○二人之薪資後之八十八年度永杰化工原料股份有限公司全年
      薪津及扣繳明細表顯示，受領薪津者均逐月在表上蓋章表示收受，堪認關於戊○○、庚○○之部分申報薪資亦以相同方式為之，足認各有十二枚戊○○、庚○○之印文蓋用在該表上。此外，尚有戊○○提出之扣繳憑單影本在卷可稽，
      從而本件事證明確，被告甲○○、己○○、丁○○三人之犯行均堪認定。
二、核被告甲○○、己○○、丁○○所為，係犯商業會計法第七十一條第一款之罪、
    刑法第二百十六條、第二百十條之行使偽造私文書罪。另其等將不實之薪資發放
    事項登載於業務上所作成之「所得扣繳憑單」再寄交各列名受領人加以行使部分
    ，係犯刑法第二百十六條、第二百十五條之行使業務上登載不實文書罪。雖被告
    己○○、丁○○非「永杰公司」之會計主辦人員，亦無登載「所得扣繳憑單」之
    業務，惟其與有此特定關係之甲○○，基於犯意連絡及行為分擔，共為商業會計
    法第七十一條第一款之罪及行使業務上登載不實文書罪，依刑法第三十一條第一
    項規定，此二罪仍應論以共同正犯。渠等利用不知情之丙○○填寫「八十八年度
    永杰化工原料股份有限公司全年薪資及扣繳明細表」，為間接正犯。至其明知為
    不實之事項而登載在業務上所作成文書即「所得扣繳憑單」之低度行為，在「八
    十八年度永杰化工原料股份有限公司全年薪資及扣繳明細表」上蓋用盜刻之「戊○○」、「庚○○」二人印文，表示渠二人有收受薪資之偽造文書之低度行為，
    分別應為行使之高度行為所吸收，不另論罪；而其偽刻「戊○○」、「庚○○」
    二人之印章後進而偽造渠等受領薪資之八十八年度永杰化工股份有限公司全年薪
    資及扣繳明細表之私文書，偽造印章之部分行為應為偽造文書之全部行為吸收，
    亦不另論罪。又被告三人所犯上開各罪，均是假藉僱傭之名以掩飾「永杰公司」
    與己○○、丁○○間之承攬交易關係，有方法結果之牽連關係，為牽連犯，應依
    刑法第五十五條之規定，從較重之行法第二百十六條、第二百十條之行使偽造私
    文書罪處斷。公訴人就被告三人行使偽造私文書部分之犯行雖漏引法條，然在犯
    罪事實欄已經敘及，且此部分與起訴並經本院為有罪判決部分具有牽連犯之裁判
    上一罪關係，本院自應併與審理。又被告八十九年二月間某日行為後，刑法第四
    十一條將原「犯最重本刑為三年以下有期徒刑以下之刑之罪，而受六月以下有期
    徒刑或拘役之宣告，因身體、教育、職業或家庭之關係，執行顯有因難者，得以
    一元以上三元以下折算一日，易科罰金」之規定，於九十年一月四日修正為刑法
    第四十一條第一項前段，修正後之新規定為「犯最重本刑為五年以下有期徒刑以
    下之刑之罪，而受六月以下有期徒刑或拘役之宣告，因身體、教育、職業、家庭
    之關係或其他正當事由，執行顯有因難者，得以一元以上三元以下折算一日，易
    科罰金」，上開修正後之新規定已於九十年一月十日經總統公布，而於同年一月
    十二日生效施行，是被告八十九年五月中旬行為後法律已有變更，經比較新舊法
    之結果，以修正後之新規定對被告較為有利，應依刑法第二條第一項前段之規定
    ，適用裁判時即修正後之刑法第四十一條第一項前段之規定，併予敘明。爰分別
    審酌被告甲○○、己○○、丁○○之犯罪動機、目的、手段及渠等在被害人戊○○提出異議後，立即更正註銷，使犯罪危害降至最低，並未造成稅捐收入之影響
    ，被告三人並未因此獲利其等犯後態度尚佳等一切情狀，量處如主文所示之刑。
    末查被告甲○○、丁○○前均未曾受有期徒刑以上刑之宣告，此有台灣高等法院
    刑事被告全國前案紀錄表在卷可稽，其等因一時失慮致罹刑章，受此本次罪刑之
    科處，應足收警惕之效，諒無再犯之虞，本認因認對其宣告之刑罰以暫不執行為
    適當，爰均併諭知緩刑二年以勵自新。
三、「八十八年度永杰化工原料股份有限公司全年薪資及扣繳明細表」上偽造之「戊○○」、「庚○○」二人之印文各十二枚，雖未扣案，然無證據證明已經滅失，
    應依刑法第二百十九條之規定宣告沒收。至登載不實之「所得扣繳憑單」、「八
    十八年度永杰化工原料股份有限公司全年薪資及扣繳明細表」等各項文件，雖屬
    被告甲○○、己○○、丁○○三人犯罪所用之物，惟分屬各薪資列名受領人戊○○、庚○○、「永杰公司」所有，非屬被告所有，自不得宣告沒收。
四、公訴意旨另以：被告甲○○、己○○、丁○○三人虛報告訴人戊○○、被害人庚○○之薪資額各十七萬四千九百六十元，將之登載於永杰公司業務報表（應指營
    利事業所得稅結算申報書）、帳冊（應指日記帳、總分類帳）、會計憑證（應指
    支出傳票），並持向財政部台北市國稅局申報行使，以此不正當方法逃漏營利事
    業所得稅，因認被告甲○○、己○○、丁○○此部分係犯刑法第二百十六條、第
    二百十五條及稅捐稽徵法第四十一條、商業會計法第七十一條第一款之罪嫌云云
    。惟查：
    (一)被告甲○○雖將支付予己○○之工程款改列為薪資費用出帳，惟己○○之工程
      款約有七十萬元，僅提供戊○○、庚○○二人之資料給甲○○各申報十七萬四
      千九百六十元，較甲○○支付與己○○之金額短少，並無溢報之情，迭據己○○於檢察官偵查中本院調查時述明（見八十九年度偵字第九二七二號卷八十九
      年八月九日、八十九年九月二十日偵訊筆錄）被告既未浮報費用額，即便記帳
      之「會計科目」不實，惟並未因此虛增費用致短報營業所得，於其應繳納之營
      利事業所得稅稅額究不生影響，顯難謂其有逃漏稅捐之情事。
    (二)再者，被告甲○○於接獲告訴人戊○○表示「何以未在永杰公司上班卻遭申報
      薪資所得」之異議後，「永杰公司」立刻於八十九年四月二十七日向財政部北
      區國稅局中壢稽徵所申請更正，並經中壢稽徵所於八十九年五月三十日准予更
      正，此有被告乙○○提出之申請書、財政部台灣省北區國稅局中壢稽徵所八十
      八年度綜合所得稅各類所得資料更正註銷通知書在卷可稽，「永杰公司」既已
      提出提出更正，自不可能於事後即八十九年五月十五日辦理結算申報時再將戊○○、庚○○二人列為發放薪資之對象。且「永杰公司」係於八十九年五月十
      五日始辦理八十八年度營利事業所得稅結算申報，採擴大書面審核方式申報，
      經電腦核定，且未有申請更正之情形，此有財政部台灣省北區國稅局中壢稽徵
      所九十年十二月十九日北區國稅中壢資字第九○○九九四四九號函在卷可稽，
      則可見「永杰公司」八十九年五月十五日提出八十八年度營利事業所得結算申
      報當時並已經將戊○○、庚○○二人之薪資所得剔除，既已將戊○○、庚○○
      二人之資料刪除而未辦理薪資申報，則「永杰公司」作成「營利事業所得稅結
      算申報書」自無登載不實之情形；「永杰公司」雖委請長生會計事務所負責申
      報營利事業綜合所得稅，惟承辦「永杰公司」申報營利事業綜合所得稅之長生
      會計事務所人員鄭麗如到庭證稱：僅是代客記帳性質，甲○○每二月會送銷貨
      、進項發票及一些收據到事務所，依照會計原則再予以登打成日記帳、總分類
      帳與各種傳票，至於薪津表則是「永杰公司」自行製作等語（見本院九十二年
      三月二十一日訊問筆錄），而「永杰公司」八十八年度之薪津扣繳明細表係由
      「永杰公司」會計丙○○依被告甲○○指示所製作一節，業據證人丙○○到庭
      證述屬實（見本院九十二年三月二十一日訊問筆錄），由以上種種跡象顯示，
      在「永杰公司」八十九年五月十五日提出營利事業綜合所得申報前，關於戊○○、庚○○二人支薪資所得之部分，除已經製作完成薪資發放清冊與扣繳憑單
      外，其餘相關之會計憑證與總分類帳、日記帳之記載均尚未製作完成，自無以
      明知不實之事項而填製會計憑證或記入帳冊之犯行，更無所謂在帳冊上虛偽不
      實之登載且持之申報行使等情形。
    從而，公訴人所指被告甲○○、己○○、丁○○上開犯行自屬不能證明，惟公訴
    人既認此與虛載告訴人戊○○、庚○○「所得扣繳憑單」之犯行間，有牽連犯裁
    判上一罪之關係，爰不另為無罪之諭知。
乙、無罪部分：
一、公訴意旨略以：被告乙○○為永杰公司之負責人，其明知永杰公司並未雇用戊○○、庚○○二人，竟因己○○與永杰公司往來無法開立發票，故與被告甲○○、
    己○○、丁○○共謀由丁○○提供庚○○、戊○○二人之身分證交給乙○○與甲○○後，乙○○於八十八年間虛列庚○○、戊○○二人向永杰公司領取薪資之薪
    資清冊，並盜刻戊○○、庚○○二人之印章加蓋於工資請領清冊上，利用不知情
    會計師填製不實憑證並登載於永杰公司之業務報表，據以製作戊○○、庚○○二
    人八十八年度之各類所得扣繳憑單，提出於台灣省北區國稅局桃園分局，而欲逃
    漏八十八年度之永杰公司營利事業所得稅，因認被告乙○○犯有刑法第二百十六
    條、第二百十五條、稅捐稽徵法第四十一條、商業會計法第七十依條第一款之罪
    嫌云云。
二、按犯罪事實應依證據認定之，無證據不得推定其犯罪事實，又不能證明被告犯罪
    者，應諭知無罪判決，刑事訴訟法第一百五十四條、第三百零一條第一項分別定
    有明文。本件公訴人認被告乙○○犯有前開罪嫌，無非以被告乙○○係永杰公司
    之負責人即董事長資為論據。惟訊之被告乙○○堅決否認涉有上開犯行，辯稱：
    公司業務都是先生即被告甲○○主持，平常甚少過問等語。經查：
    (一)共同被告甲○○均於偵審中均一再供稱此事與被告乙○○無關，公司業務是伊
      與同案被告己○○、丁○○二人接洽，乙○○並無過問，是因為己○○無法提
      出發票所以才改用報薪資之方式銷帳等語，此為同案被告己○○、丁○○二人
      所是認，已如上述，實不得僅因被告乙○○為永杰公司之董事長，遽認被告乙○○就本件犯罪知情且參與。
    (二)證人即當時擔任永杰公司內部會計之丙○○到庭證稱：在永杰公司任職，公司
      內之所有業務與報稅都是甲○○指示後由伊辦理，永杰公司八十八年度申報營
      利事業所得稅也是由甲○○交付申報資料後，叫伊跟往常一樣處理之後交給會
      計師處理，伊只提供一些費用單如加油發票、購買公司用品發票並伊甲○○指
      示製作全年薪津及扣繳明細表，其餘各種帳證都是委外會計師製作，因為公司
      在外有代工之情形所以對要申報薪資之員工究竟多少人並不清楚，完全依照甲○○指示辦理，乙○○只是偶爾到公司走走，業務大部分都是甲○○交辦，乙○○甚少插手管公司之業務，貨款若不是直接寄到公司泰半也是甲○○出面去
      收，報稅之事務一直也都是甲○○交代伊處理等語。可證被告乙○○甚少介入
      公司經營，更遑論介入關於申報薪資等業務。
    (三)而代理永杰公司申報八十八年度營利事業綜合所得稅代客記帳原鄭麗如到庭證
      稱：以每月四千元之代價處理永杰公司之報稅事務，永杰公司每二月會由甲○○送來相關憑證，伊再依照會計原則將之分別登上日記帳、分類帳等，八十八
      年度之扣繳單製作完成後，是被告甲○○告知因為員工受領薪資之情形申報有
      誤，所以才由伊向國稅局申請更正等語（見本院九十二年三月二十一日訊問筆
      錄），可見與委外記帳者接洽的也是同案被告甲○○而非被告乙○○，。實不
      宜僅因被告乙○○為永杰公司之負責人率爾認定被告就此不實申報薪資相關之
      犯行均全盤知悉，且被告乙○○在偵審中從未自白有偽刻戊○○等人之印章進
      而偽造薪津及扣繳明細表、扣繳憑單等物，公訴人所指之證據顯然尚無法證明
      被告乙○○確實有參與盜刻印章、偽造薪津及扣繳明細表等犯行。
    從而，公訴人所指本件被告乙○○之犯行自屬不能證明，依法自應為被告乙○○
    無罪之諭知。
據上論斷，應依刑事訴訟法第二百九十九條第一項前段、第三百零一條第一項，商業
會計法第七十一條第一項第一款，刑法第二條第一項前段、第二十八條、第二百十條
、第二百十五條、第二百十六條、第二百十九條、第三十一條第一項、第五十五條、
修正後第四十一條第一項前段、罰金罰鍰提高標準條例第一條前段、第二條，判決如
主文。
本案經檢察官胡樹德到庭執行職務。
中      華      民      國      九十二      年    五    月      十六    日
                                  臺灣桃園地方法院刑事第五庭
                                      法  官    林  孟  宜
右正本證明與原本無異
如不服本判決書應於送達後十日內向本院提出上訴狀
                                      書記官    □  □  □
中      華      民      國      八十        年    □□    月    □□    日


司法院資訊處製作；財團法人民間司法改革基金會備份。
